【裁判字號】    88,上易,5779
【裁判日期】    890406
【裁判案由】    偽造有價證券等
【裁判全文】
臺灣高等法院刑事判決                  八十八年度上易字第五七七九號
    上  訴  人
    即  被  告  甲○○
    指定辯護人  本院公設辯護人
右上訴人因偽造有價證券等案件，不服台灣士林地方法院八十八年度訴緝字第二九號
中華民國八十八年十一月三日第一審判決（起訴案號台灣士林地方法院檢察署八十六
年度偵字第七七九二號）提起上訴，本院判決如左：
    主  文
上訴駁回。
    事  實
一、甲○○於民國（下同）八十六年二月間起，受雇於乙○○，在台北市士林區陽明
    戲院旁夜市幫忙經營販售炸雞排之生意，並居住於同區○○路一一三號乙○○住
    處。有下列犯行：
（一）同年五月中旬（公訴人誤為六月中旬），乙○○向陽明山信用合作社營業部（
      現為陽信銀行）領用之ＡＩ0000000至ＡＩ0000000號空白支票
      遺失，乃於同年五月十五日在甲○○陪同下至陽明山信用合作社辦理票據遺失
      之掛失止付，未幾乙○○在自宅尋獲支票，乙○○於八十六年五月二十一日再
      度委託甲○○辦理註銷止付，甲○○竟意圖為自己不法之所有，乘機向乙○○
      謊稱：「陽明山信用合作社要取回其中ＡＩ0000000至ＡＩ00000
      00號六張支票，辦理報廢」等語，使乙○○陷於錯誤，交付該六張支票，託
      其前往辦理。其間，甲○○復意圖為自己不法之所有，竊取乙○○向陽明山信
      用合作社儲蓄部領用之ＢＫ0000000及ＢＫ0000000號空白支票
      二紙。甲○○因為至位於台北市○○○路○段二Ｏ一號四樓「瀟灑走一回酒店
      」內飲酒消費而積欠酒店債務，於八十六年五月至七月間，酒店結帳請款之時
      ，連續三次以上開竊盜所得之支票二紙及詐欺所得之ＡＩ0000000號支
      票，盜用乙○○之印章，再依酒店請款金額偽填金額、日期(如附表所示)，完
      成發票行為偽造有價證券後，交付酒店行使之。
（二）八十六年六月二十八日，乙○○交付甲○○現款新台幣（以下同）二萬五千二
      百元，委託前往銀行繳交匯通商業銀行雙和分行之房屋貸款。詎甲○○取得該
      現款後，復萌不法所有之意圖，予以侵占入己，嗣銀行催告乙○○繳款，楊君
      始知悉上情。
二、案經臺北市政府警察局士林分局報請臺灣士林地方法院檢察署檢察官偵查起訴。
    理  由
甲、偽造有價證券、詐欺、竊盜等部分：
一、訊據上訴人即被告甲○○仍矢口否認有右揭犯行，辯稱：系爭三紙支票乃被害人
    乙○○借給伊使用的，伊填載後交付酒店，支票並非伊以詐欺或竊盜非法手段而
    得，又乙○○交付伊現金後，伊即刻至郵局繳貸款，並未侵占云云。
二、經查：被告持有系爭三紙發票人為乙○○之支票，先後由被告填載完成後交付予
    酒店經理王素花抵作價款之事實，業據被告自白（原審卷第五十三頁背面至五十
    四頁），核與證人王素花所證情節相符（原審卷第五十二、五十三頁），復有系
    爭支票影本三紙附卷可稽（偵字第七七九二號卷第十一至十三頁，偵字第八○六
    一號卷第九至十一頁），此部分事實應堪認定。
三、至於被告如何取得系爭支票，被告辯稱：乙○○遺失支票至銀行申辦掛失止付後
    復尋獲，伊問陽信銀行人員如何處置，行員稱票號若已剪去應繳回銀行等語，伊
    乃將票號末二位０三至０六的支票四紙（票號部分以下簡稱末二位數字）交還銀
    行，至於系爭票號０七、八一、九三張支票乃向乙○○借來的云云（原審卷第五
    十四頁背面、第五十五頁）。被害人乙○○則證稱：被告在支票尋獲後，佯稱要
    持六紙支票至銀行辦理報廢手續，遂取走票號０二─０七的支票，其餘票號八一
    、九三是被告竊取的，伊不可能同意借票給被告到酒店花用，之後再去申報遺失
    等語（見原審八十八年四月二十二日訊問筆錄，原審卷第七十三頁背面、第七十
    四頁及第一八三頁背面）。本件爭點所在，乃系爭支票究否乙○○借予被告，或
    被告以詐欺及竊盜非法手段取得？ 經查：
（一）原審向陽信銀行函查結果：「被害人乙○○於八十六年五月十五日至銀行辦理
      空白票據掛失止付手續，申報票號ＡＩ0000000至ＡＩ0000000
      號，並於八十六年五月二十一日以支票尋獲為由辦理票據註銷止付手續。嗣後
      復於八十六年七月九日及同年七月二十二日再度申辦空白票據掛失止付，掛失
      票號為ＡＩ0000000─五、ＡＩ0000000、ＡＩ0000000
      及ＡＩ一八五五五０號」，有陽信銀行八十八年四月二十七日陽信銀字第０
      六四五號函一紙、票據掛失止付通知書四件及帳戶往來資料附卷可稽（原審卷
      第九十四至一○四頁）。足證被害人乙○○指述被告利用辦理票據掛失註銷機
      會，佯稱辦理報廢而騙取支票六張等情，應堪採信。
（二）被告辯稱支票尋回後註銷止付時，陽信行員告知支票應繳回乙節。原審傳訊證
      人即陽信承辦人員趙汝栓證稱：系爭支票掛失是伊承辦的，嗣後受理註銷掛失
      ，伊不記得是否為承辦人，但是，支票經掛失後辦理註銷時，並沒有收回支票
      的程序，只有在客戶結清帳戶或拒絕往來時才可能收回整本支票，行員不可能
      向客戶說要將支票剪角收回銀行等語（見原審八十八年五月十一日訊問筆錄，
      原審卷第一一四、一一五頁）。核諸證人趙汝栓證言，被告辯稱支票繳回乙節
      ，與調查證據結果不符，顯非事實。又票號０三至０六之支票四紙被告既非繳
      回銀行，而乙○○復證稱，被告係一併以詐欺手段取走票號０二至０七的支票
      六紙，則被告辯稱票號０七的支票乃乙○○所借，尚難採信。
（三）被告辯稱何志華知道乙○○借支票乙節（原審卷第五十五、七十八頁）。原審
      依被告聲請傳訊證人何志華到庭證稱：伊認識被告，八十六年初曾透過被告至
      陽明戲院旁幫忙乙○○炸雞排，在此期間並未見過被告向乙○○借錢，亦未見
      過乙○○交付或開過支票予被告，亦未曾聽過被告向乙○○借支票事宜等語（
      見本院八十八年六月二十二日訊問筆錄，原審卷第一四九頁）。從而，被告所
      辯何志華知悉此情乙節，亦與調查證據結果不符。
（四）被告迭稱系爭三紙支票乃乙○○所借。然查，被告持有系爭三紙支票時為尚
      未填載完成之支票，被告係至酒店消費，由酒店月底結算消費金額後，按照消
      費金額，再由被告親自填載金額及發票日完成發票行為後交付酒店之事實，被
      告並不爭執，且據證人王素花證述在卷（見原審卷八十六年七月十五日警訊問
      筆錄，偵字第八○六一號卷第七頁背面，另參原審卷第五十二頁）。足見被告
      取得支票之際，系爭支票之金額尚不確定。據此，乙○○焉有可能在金額不確
      定下出借支票予被告？又系爭三紙支票金額分別為十一萬一千元、七萬四千
      八百元、十萬二千三百元，金額並非少數，而衡諸被告並無資產，在乙○○處
      工作，每月薪資約三萬元，借款之用途並非因為應急，而是至酒店娛樂消費等
      情，乙○○如何可能同意出借支票予被告用以清償酒店消費。被告所辯出借之
      事實亦與常情不符。且被害人乙○○就票號０七、九三之支票，分別於八十六
      年七月九日、同年七月十一日至銀行以被竊為由申請掛失止付，有票據掛失止
      付通知書等件影本附卷可稽（偵字第七七九二號卷第十四、十六頁；原審卷第
      九十七頁），果若乙○○有出借支票予被告使用，焉有其後再至銀行以被竊為
      由申報掛失止付之理由？而被告果若向乙○○借票，焉有在八十六年七月六日
      與乙○○不告而別後，迄至八十八年三月十五日經緝獲為止，皆未與乙○○聯
      絡處理票款事宜？被告所辯出借乙節，尚無足採信。
（五）被告雖辯稱系爭三紙支票之發票行為，有二張是委託王素花代填金額及日期的
      （原審卷第五十四頁），然證人王素花證稱金額及日期都是被告自己填好後交
      付酒店的，且被告於原審又承認是被告所開的，事後被告所辯，自不足採。
 (六) 又查，被告甲○○於原審供稱：伊剪了四張(即03.04.05.06.)支票還給陽明山
      信用合作社云云(原審卷五四至五五頁)，但查，06支票卻係被告自行存進銀行
      使之兌現，此有陽信銀行函及所附交易紀錄、存款送款單影本可稽( 原審卷一
      ０七、一六０至一六二頁 )，而被告於本院調查時，亦坦承存款送款單影本上
      之筆跡，係其所寫無訛。被告此舉雖用意不明，但可知其供述矛盾之處甚多，
      其辯解實難予採信。
（七）綜上所述，被告所辯取得支票之各節，或與調查證據結果之事實不符、或與常
      情相違，被告所辯事實，顯不足採之，而乙○○一再證述被告以詐欺及竊盜之
      手段取得支票，從而，被告以詐欺及竊盜取得支票後偽造支票之事實，應堪認
      定。
乙、侵占部分：
（一）被告坦承乙○○於八十六年六月二十八日交付伊二萬五千二百元委託伊匯款繳
      交房屋貸款之事實。被告辯稱當日已至金融機構匯款（原審卷第五十五頁），
      乙○○則證稱被告並未繳款，因為銀行數日後催促伊繳款，伊始知該情，復再
      次繳款予銀行（原審卷第七十四頁）。
（二）原審函查匯通銀行雙和分行結果：乙○○系爭帳戶，於八十六年六月二十八日
      或其嗣後數日，均無繳款記錄，此有該行檢附之繳款明細表一件在卷可稽（本
      院八十八年九月二十八日收文）。又觀諸乙○○系爭帳戶繳款情形，自八十六
      年一月至五月期間，分別係在一月二十七日、二月二十六日、三月二十六日、
      四月二十九日、五月二十九日繳款，時間均在每月月底，惟獨在六月該月，於
      月底並未有任何繳款，顯與之前繳款習慣有違。又遲至七月九日繳款的情形，
      亦與乙○○所陳：因銀行在數日後通知伊未依約繳款，伊受通知後才再繳款之
      事實相符（原審卷第七十四頁，另參原審審判筆錄乙○○之證言）。
（三）綜上所述，被告所辯事實，全未有事證支持以實其說，而觀諸乙○○系爭帳戶
      繳款情形，被告收受款項後予以侵占之事實，應堪認定。
丙、核被告所為係犯刑法第三百三十九條第一項之詐欺罪、同法第三百二十條第一項
    之竊盜罪、第二百零一條第一項之偽造有價證券罪、第三百三十五條第一項之普
    通侵占罪。被告盜用乙○○印章之行為，為偽造有價證券支票之階段行為，而其
    偽造有價證券後持以行使之低度行為，應為偽造有價證券之高度行為所吸收，均
    不另論罪。被告分別所犯詐欺罪與偽造有價證券罪間，及竊盜罪與偽造有價證券
    罪間，均有方法結果之牽連關係，應均依刑法第五十五條從較重之偽造有價證券
    罪處斷。被告先後多次偽造有價證券之犯行，時間緊接，觸犯構成要件相同之罪
    名，顯係基於概括犯意反覆為之，為連續犯，應依刑法第五十六條之規定以一罪
    論，並加重其刑。被告所犯連續偽造有價證券罪與侵占罪，犯意各別，行為互殊
    ，所犯構成要件不同，應分論併罰。原審引用刑法第五十六條、二百零一條第一
    項、第三百二十條第一項、第三百三十五條第一項、第三百三十九條第一項、第
    五十五條、第二百零五條、第五十一條第五款，罰金罰鍰提高標準條例第一條前
    段，審酌被告犯罪之動機在於至酒店花費、犯罪手段、偽造有價證券金額、侵占
    金額、被害人乙○○所受損害、犯罪後未出面解決、於原審審理中復搪塞卸責之
    犯罪後態度等一切情狀，論處被告甲○○連續意圖供行使之用而偽造有價證券罪
    ，又意圖為自己不法所有而侵占自己持有他人之物罪，分別量處有期徒刑參年貳
    月、有期徒刑肆月，定應執行有期徒刑參年陸月，並諭知偽造如附表所示之支票
    參紙，均應依刑法第二百零五條之規定宣告沒收，核原判決認事用法及量刑均無
    違誤，被告猶執陳詞上訴，指摘原判決不當，為無理由，應予駁回。
據上論斷，應依刑事訴訟法第三百六十八條，判決如主文。
本案經檢察官林占青到庭執行職務。
中      華      民      國    八十九    年      四      月      六      日
                              臺灣高等法院刑事第九庭
                                  審判長法  官  李  文  成
                                        法  官  周  盈文
                                        法  官  官  有  明
右正本證明與原本無異。
如不服本判決應於收受送達後十日內向本院提出上訴書狀，其未敘述上訴之理由者並
得於提起上訴後十日內向本院補提理由書（均須按他造當事人之人數附繕本）。
                                        書記官  顧  哲  瑜
中      華      民      國    八十九    年      四      月      七      日
附錄本案論罪科刑法條：
刑法第二百零一條：
意圖供行使之用，而偽造、變造公債票，公司股票或其他有價證券者，處三年以上十
年以下有期徒刑，得併三千元以下罰金。
行使偽造、變造之公債票、公司股票或其他有價證券或意圖供行使之用收集或交付於
人者，處一年以上七年以下有期徒刑，得併科三千元以下罰金。
刑法第第三百二十條第一項：
意圖為自己或第三人不法之所有，而竊取他人之動產者，為竊盜罪，處五年以下有期
徒刑、拘役或五百元以下罰金。
刑法第三百三十五條第一項：
意圖為自己或第三人不法之所有，而侵占自己持有他人之物者，處五年以下有期徒刑
、拘役或科或併科一千元以下罰金。
刑法第三百三十九條第一項：
意圖為自己或第三人不法之所有，以詐術使人將本人或第三人之物交付者，處五年以
下有期徒刑、拘役或科或併科一千元以下罰金。
附表：被告偽造之支票
┌─┬──────────┬───────────┬────────┐
│  │    票       號     │      日      期      │    金    額    │
├─┼──────────┼───────────┼────────┤
│１│ＢＫ0000000號│  八十六年六月三十日  │ 十一萬一千元   │
├─┼──────────┼───────────┼────────┤
│２│ＡＩ0000000號│  八十六年七月三十一日│ 七萬四千八百元 │
├─┼──────────┼───────────┼────────┤
│３│ＢＫ0000000號│  八十六年八月三十一日│ 十萬二千元     │
└─┴──────────┴───────────┴────────┘


司法院資訊處製作；財團法人民間司法改革基金會備份。
